【裁判字號】    97,台抗,185
【裁判日期】    970306
【裁判案由】    違反證券交易法
【裁判全文】
最高法院刑事裁定              九十七年度台抗字第一八五號
再 抗告 人  東森國際股份有限公司
代  表  人  廖尚文
再 抗告 人  東森得易購股份有限公司
代  表  人  林登裕
再 抗告 人  美瀚投資有限公司
代  表  人  趙世亨
上列再抗告人等因被告甲○○違反證券交易法案件，不服台灣高
等法院中華民國九十六年十二月十八日駁回抗告之裁定（九十六
年度抗字第一四四三號），提起再抗告，本院裁定如下：
    主  文
原裁定關於東森國際股份有限公司、東森得易購股份有限公司、
美瀚投資有限公司部分撤銷，應由台灣高等法院更為裁定。
    理  由
本件原裁定以：被告甲○○係東森集團總裁，意圖為自己不法之
所有，隱匿美商凱雷集團（Carlyle Group） 將以每股新台幣（
下同）三二‧五元收購東森媒體科技股份有限公司（原裁定稱為
「舊東森媒體公司」，亦稱「前EMC 公司」）股權之訊息，由其
掌控之再抗告人東森得意購股份有限公司（下稱東森得意購公司
）、及東森購物百貨股份有限公司（下稱東森購物公司）聯名先
後於民國九十五年三月底、同年四月二十八日，向張文龍等股東
發出收購股權要約，宣稱願以每股二十元之價格收購「舊東森媒
體公司」股權，致張文龍等股東陷於錯誤，同意以每股二十元（
零股以九折計算，每股十八元）出售股權，計透過該二家公司收
購張文龍等股東持有之「舊東森媒體公司」股份八０八三七二股
、及00000000股，再以每股三二‧五元之價格，轉售予
凱雷集團設立之盛澤股份有限公司，犯罪所得達六億一千六百七
十八萬六千四百九十五元（第一審裁定認獲致不法利益為二億三
千七百三十三萬零三百八十三元）。又甲○○係亞太固網寬頻股
份有限公司（下稱亞太固網）常務董事，復為東禾媒體股份有限
公司（下稱東禾公司）之實際負責人，竟於亞太固網於九十五年
三月至六月間出售Cable Modem 業務予東禾公司時，與王又曾、
王金世英、王令台、王令一逕以修訂契約條款之方式，致亞太固
網對於買賣總價金查核計算標準無從置喙，使最終交易價格變成
二十二億五千四百二十九萬四千元，遠低於亞太固網董事會原先
決議之三十二億二千九百二十五萬六千零二元，為東禾公司圖得
價差九億七千四百九十六萬二千零二元不法之利益。而東禾公司
原為「舊東森媒體公司」百分之百轉投資之子公司，故圖利東禾
公司等同於圖利「舊東森媒體公司」，而盛澤公司所持六七‧三
七％「舊東森媒體公司」股份係向甲○○購買，據此計算其背信
之犯罪所得為六億五千六百八十三萬一千九百元。又甲○○與凱
雷集團即投資人荷蘭商PX Capital Partners B.V.公司之股權買
賣合約與亞太固網與東禾公司之Cable Modem 業務買賣契約兩者
之履約條件係有相互結合無從分割，甲○○之背信行為與詐欺舊
東森媒體公司小股東之行為，有方法結果之裁判上一罪關係，為
起訴效力所及。又扣案如原裁定附表編號一至三所示之款項，係
甲○○要求凱雷集團，將出賣「舊東森媒體公司」股權所得部分
價金，約七千五百萬美元，得由甲○○以再抗告人美瀚投資有限
公司（下稱美瀚投資公司）、東森得意購公司及東森國際股份有
限公司（下稱東森國際公司）名義，再轉投資至境外之英屬開曼
群島商Ripley Cable HoldingsII,L.P.（下稱瑞利有限合夥）。
而美瀚投資公司、東森得意購公司及東森國際公司收到出售「舊
東森媒體公司」股票價金當天，即分別匯款共計七千五百萬美元
至瑞利有限合夥設於美國華盛頓特區之WACHOVIA BANK NA銀行帳
戶。足認上開款項甲○○藉由再抗告人等名義出售股票予凱雷集
團後，凱雷集團依甲○○之指示，撥入再抗告人等帳戶，再由再
抗告人等轉投資瑞利有限合夥。故凱雷集團嗣後因故決定退回甲
○○之投資款，經經濟部投資審議委員會同意瑞利有限合夥退還
之上開款項，形式上雖屬三再抗告人等所有，惟實質上仍屬甲○
○所有。甲○○上開犯罪所得合計共十二億七千三百六十一萬八
千三百九十五元，第一審法院裁定於十二億一千二百二十九萬二
千三百八十五元之範圍內予以扣押，並無違法不當等情，因而維
持第一審法院所為就上開帳戶內之款項於上開金額範圍內予以扣
押，並由中國信託商業銀行敦南分行代為保管之裁定，駁回再抗
告人等在第二審之抗告（原裁定關於駁回甲○○之抗告部分業經
確定），固非無見。
惟查：(一)、可為證據或得沒收之物，得扣押之，為刑事訴訟法第
一百三十三條第一項所明定。又修正前刑法第三十八條第一項第
三款、第三項明文規定因犯罪所得之物，除有特別規定外，以屬
於犯人者為限，始得沒收。而刑法上所稱因犯罪所得之物，係指
因犯罪行為直接所產生或取得特定之原物而言，並不包括因變賣
該原物所得之價金或因其他原因而衍生之物在內（甲○○行為後
，九十四年二月二日修正公布，九十五年七月一日生效施行之刑
法第三十八條第一項第三款，始增列因犯罪所生之物得沒收之規
定）。本件原裁定認定甲○○之相關犯罪嫌疑為以詐術低價取得
「舊東森媒體公司」股東出售之股票，再以高價轉賣凱雷集團牟
利；及違背任務以不當手段低價出售亞太固網之Cable Modem 業
務予東禾公司，而圖得東禾公司之不法利益。如果無訛，在前者
，其因犯罪所得之物應係張文龍等股東陷於錯誤而出售交付之「
舊東森媒體公司」股份；在後者，其因犯罪所得者僅為東禾公司
減少支付價金差額之不法利益。而原裁定附表所示之三筆款項，
依原裁定所認定之事實，係甲○○以再抗告人等名義出售「舊東
森媒體公司」股份予凱雷集團，而由凱雷集團支付與再抗告人等
之價金，顯非因甲○○之上開犯罪行為所直接取得之物，能否認
為係沒收之物而予以扣押，饒有斟酌之餘地。(二)、修正前刑法第
三十八條第一項第三款、第三項明文規定因犯罪所得之物，除有
特別規定外，以屬於犯人者為限，始得沒收（嗣經修正為「以屬
於犯罪行為人者為限，得沒收之。」）。倘犯罪所得之物其所有
權並不屬犯人時，自不在得宣告沒收之列。故如以因犯罪所得之
物為得沒收之物而予以扣押時，自應以該物屬於犯人者為限，始
得予以扣押。而公司為法人，有獨立之人格與權利能力，公司所
有之財產與股東或負責人所有之財產各自獨立，故公司之自然人
股東或負責人，因犯罪行為為公司取得之物，如法律上所有權屬
於公司，即非犯人所有，自不在得沒收之列。原裁定既認定甲○
○係以再抗告人等之名義分別出售「舊東森媒體公司」股份與凱
雷集團，凱雷集團因而支付款項與再抗告人等，再抗告人等復將
上開款項投資匯予瑞利有限合夥，嗣後再由瑞利有限合夥退還予
再抗告人等，上述各情如果屬實，則上開款項原本屬於再抗告人
等出售股份所得之價金，且係由再抗告人等匯予瑞利有限合夥，
事後再由瑞利有限合夥分別退還再抗告人等，則上開款項依法自
屬再抗告人等所有。原裁定未詳加研求，亦未剖析說明上開款項
如何能認為實質上屬甲○○所有之法律依據，率予維持第一審法
院所為扣押上開款項之裁定，亦有可議。再抗告意旨指摘原裁定
不當，尚非全無理由，應由本院將原裁定關於再抗告人等部分撤
銷，由原審法院更為妥適之裁定。
據上論結，應依刑事訴訟法第四百十三條前段，裁定如主文。
中    華    民    國  九十七  年    三    月    六    日
                      最高法院刑事第六庭
                          審判長法官  陳  正  庸
                                法官  賴  忠  星
                                法官  林  秀  夫
                                法官  宋      祺
                                法官  陳  祐  治
      本件正本證明與原本無異
                                      書  記  官
中    華    民    國  九十七  年    三    月   十一   日
                                                    m


司法院資訊處製作；財團法人民間司法改革基金會備份。
